【裁判字號】    94,上訴,1568
【裁判日期】    950105
【裁判案由】    重傷害
【裁判全文】
臺灣高等法院高雄分院刑事判決        94年度上訴字第1568號
上  訴  人
即  被  告  丁○
指定辯護人  本院公設辯護人  甲○○
上列上訴人因重傷害案件，不服臺灣高雄地方法院94年度訴字第
1004號中華民國94年9 月21日第一審判決（起訴案號：臺灣高雄
地方法院檢察署88年度偵字第29210 號，原審以89年訴字第1142
號認被告犯罪在服役前，但發覺係在服役中，應由軍法機關追訴
審判，諭知不受理，經最高法院以92年度台上字第4313號判決確
定，而改由軍事法院審判。復由國防部南部地方軍事法院檢察署
以被告已離役而無軍人身分而無審判權為由，將被告移送台灣高
雄地方法院檢察署，經檢察官以93年度偵字第4419號提起公訴）
，提起上訴，本院判決如下：
     主  文
上訴駁回。
     事  實
一、丁○於民國88年5 月16日凌晨零時許，騎機車途經高雄縣林
    園鄉○○路○ 段7 號「七星檳榔攤」時，見與其有嫌隙之綽
    號「志文仔」之不詳姓名男子在該檳榔攤內，即停車毆打該
    名男子，當時該檳榔攤老闆何進財與丙○○等人在林園鄉○
    ○○路林園國中對面「金酒桶啤酒屋」內飲酒，接獲通知後
    ，何進財即與丙○○等人返店處理，期間有人出手毆打丁○
    ，丁○心有不甘，隨即夥同蘇瑞吉、王明電、洪順吉（本院
    92年上更一字第244 號判處有期徒刑4 年）、吳信興（業經
    本院判決傷害致重傷罪刑確定）、蔡孟峰（業經檢察官為不
    起訴處分確定）等人，分乘兩部小客車前往上開啤酒屋尋釁
    ，因經熟識之友人出面勸解，雙方未生事端，丁○等人即返
    回高雄縣林園鄉○○路123 號「日日超商」。何進財乃於當
    日凌晨4 時許，由丙○○駕駛車牌號碼YI－3856號廂型車載
    何進財、梁國華等人，欲找丁○說明處理彼此之糾紛，途經
    前開「日日超商」時，見丁○等人在超商內，何進財乃下車
    在該超商門口與丁○等人協調，詎於協調中，丙○○以行動
    電話對外連絡，丁○認丙○○係欲召人前來滋事，乃夥同蘇
    瑞吉、王明電、洪順吉、吳信興等人，共同基於普通傷害之
    犯意聯絡，且對於持刀械揮砍人之臉部可能導致眼睛受傷失
    明之重傷害結果，客觀上為一般人所能預見，竟未預見均手
    持其等所有之開山刀等非屬槍砲彈藥刀械管制條例管制之刀
    械，衝出超商門外，朝丙○○、乙○○2 人之臉部及身體揮
    砍後離去，致丙○○受有多處深撕裂傷（臉部8 ×2 公分、
    3 ×1 公分、左肩、左背及右大拇指15×4 公分、5 ×1公
    分、3 ×1 公分、2 ×1 公分及右臀部6 ×2 ×2 公分）、
    右側眼球破裂之傷害，並導致丙○○右眼因眼球外傷性破裂
    永久完全喪失功能之加重結果，乙○○則受有臉部深撕裂傷
    12公分、左手虎口深撕裂傷12公分等傷害。嗣於88年8 月15
    日，丙○○、乙○○向警局提出告訴，始為警查獲。
二、案經丙○○、乙○○訴由高雄縣警察局林園分局報請台灣高
    雄地方法院檢察署檢察官偵查起訴。
    理  由
壹、程序部分
  一、丙○○、乙○○、何進財之警詢筆錄有證據能力
      按修正後刑事訴訟法施行法第7 條之3 規定：「中華民國
      92年1 月14日修正通過之刑事訴訟法施行前，已繫屬於各
      級法院之案件，其以後之訴訟程序，應依修正刑事訴訟法
      終結之。但修正刑事訴訟法施行前已依法定程序進行之訴
      訟程序，其效力不受影響。」經查，92年2 月6 日修正公
      布之刑事訴訟法，業於同年9 月1 日施行，而本案係於89
      年5 月23 日 即修正刑事訴訟法施行前繫屬於第一審法院
      ，此有原審分案封面及台灣高雄地方法院檢察署89年5 月
      22日雄檢銅露88偵29210 字第5103號送審函可稽（參見原
      審89年度訴字第1142號審理卷第1 頁），依前開法條規定
      ，對於該案件，於修正刑事訴訟法施行前就可得為證據之
      證據，已依法定程序調查者，其效力不受影響，仍得為證
      據。本案證人丙○○、乙○○、何進財於警局訊問，業經
      原審及本院於修正訴訟法施行前依法定程序提示筆錄並告
      以要旨，令被告丁○辯論而為合法調查（參見原審89年度
      訴字第1142 號 審理卷第108 頁及本院高雄分院89年度上
      訴字第1524號審理卷第80頁），揆諸前揭說明，上開供述
      證據，自有證據能力（參照最高法院93年度台上字第5894
      號、94年度台上字第3481號判決意旨），被告之辯護人認
      上開供述證據均無證據能力即非可採。
  二、長庚紀念醫院出具之診斷證明書及回函有證據能力
      按被告以外之人（包括證人、鑑定人、告訴人、被害人及
      共同被告等）於審判外之陳述雖不符刑事訴訟法第159 條
      之1 至之4 等4 條之規定，而經當事人於審判程序同意作
      為證據，法院審酌該言詞陳述或書面陳述作成時之情況，
      認為適當者，亦得為證據；當事人、代理人或辯護人於法
      院調查證據時，知有刑事訴訟法第159 條第1 項不得為證
      據之情形，而未於言詞辯論終結前聲明異議者，視為有前
      項之同意，同法第159 條之5 定有明文。立法意旨在於傳
      聞證據未經當事人之反對詰問予以核實，原則上先予排除
      。惟若當事人已放棄反對詰問權，於審判程序中表明同意
      該等傳聞證據可作為證據；或於言詞辯論終結前未聲明異
      議，基於尊重當事人對傳聞證據之處分權，及證據資料愈
      豐富，愈有助於真實發見之理念，且強化言詞辯論主義，
      使訴訟程序得以順暢進行，上開傳聞證據亦均具有證據能
      力。本案長庚紀念醫院所出具之丙○○、乙○○診斷證明
      書及法院詢問之回函，雖均為審判外之傳聞證據，但上開
      內容，業經法院審理時予以提示並告以要旨，且各經檢察
      官、辯護人及被告等人表示意見，當事人或辯護人已知上
      述筆錄乃傳聞證據，且均未於言詞辯論終結前對該等書面
      資料內容異議，依上開規定，應具有證據能力。
貳、實體部分
  一、訊據上訴人即被告丁○矢口否認有參與砍傷丙○○、乙○
      ○之犯行，辯稱案發當時伊正在日日超商樓上休息，並不
      知道亦未參與樓下發生之鬥毆云云。經查：
   （一）被告於88年12月16日偵查中坦承「（為何打人？）是
         他們先打我的，我沒打他們，他們先打我後，我與友
         人在店時，他們持刀棍來，我們想他們要打，才衝出
         去。」等語（參見88年度偵字第29210 號偵查卷第6
         頁），被告雖於原審審理時辯稱上開供述所指係在七
         星檳榔攤，然依公訴人之問句「係為何打人」，被告
         於警訊供述係在七星檳榔攤係遭人毆打（參見高雄縣
         警察局林園分局林警刑移字第729 號警卷第34頁），
         故七星檳榔攤應係被告遭人毆打之處，另被告回答「
         我與友人在店時」乙節，七星檳榔攤亦非被告工作或
         經常逗留之地點，依證人何進財於原審審理之證述被
         告等人停留地點係在「日日超商」（參見原審審理卷
         第80頁），是以，被告於偵查中供述「我與友人在店
         時」，應係指在「日日超商」無訛，被告上開辯稱顯
         非可採。
   （二）本案告訴人乙○○距離案發後約3 個月後於88年8 月
         15日警詢時證述：「（問：你是在何時？何地？被何
         人？持何凶器追殺致傷？還有其他被害人嗎？請詳述
         。）我等於88年5 月16日（星期日）凌晨4 時許，謝
         建輝駕YI-3856 箱型車載我、何進財等人，到高雄縣
         林園鄉○○路123 號「日日超商」找人處理何進財與
         丁○2 人的事情及糾紛。到現場時，我和丙○○下車
         ，站在廂型車旁道路上，何進財等人步行至西溪路12
         3 號「日日超商」前大門，隔著電動門和對方一夥人
         講話談判；大約經過20幾分鐘後，不知怎麼樣丁○及
         綽號叫「吉仔」... 等人，自「日日超商」內就衝出
         來，手上分持長武士刀、開山刀、球棒、空酒瓶（玉
         泉清酒）... 等凶器，直接朝我及丙○○一陣砍殺，
         我身體頭、胸部等處遭殺傷，丙○○也閃躲不及，當
         場被殺傷。」、「（問：自「日日超商」內持長刀..
         等凶器衝出追殺你之兇嫌，除丁○及「吉仔」以外，
         你還認識其他人嗎？）除丁○及「吉仔」以外，手持
         武士刀動手殺傷我的還有「肉圓仔」、順吉、「牛奶
         仔」、檳榔攤「豐仔」... 等人持開山刀、球棒、空
         酒瓶我都認識，但姓名我還要再查明。」、「（問：
         案發時現場光線、天候如何？）案發時凌晨4 點多，
         天氣良好，天已亮且「日日超商」燈光照明也很亮，
         視線良好，很清楚可以看到兇手臉龐。」、「（問：
         你等被追殺與丁○有關嗎？）我等於88年5 月16日凌
         晨3 時許，與丙○○、何進財等人在高雄縣林園鄉林
         園國中對面「酒桶啤酒屋」飲酒，約到4 時許突然有
         丁○、「肉園仔」、順吉、「牛奶仔」、檳榔攤「豐
         仔」、吉仔等人，坐兩部轎車，持多把開山刀前來尋
         釁，當時我們見狀就出面勸解，丁○、「肉圓仔」..
         ... 等一夥人也賣情，聽話離去，沒發生事情。也許
         何進財等人想瞭解原因，當場拜託丙○○開車，載我
         們前往高雄縣林園鄉○○路123 號「日日超商」案發
         處找丁○等人協調他們之間糾紛事宜；我及丙○○不
         明就裡被殺傷，應與丁○有關。」等語（參見高雄縣
         警察局林園分局林警刑移字第729 號警卷第2 至第4頁
         ），復於88年12月16日偵查中亦指認係被告與蘇瑞吉
         、蔡孟峰、王明電、吳信興、洪順吉6 人參與傷害犯
         行（參見88年度偵字第29210 號卷第20頁），另於89
         年6 月15日於原審89年度訴字第1142號案件中亦再度
         確認被告與蘇瑞吉、王明電、洪順吉、吳信興有參與
         毆打告訴人乙○○、丙○○等情（參見原審89年度訴
         字第1142號審理卷第41頁）
   （三）另本案告訴人丙○○亦距離案發後約3 個月後於88年
         8 月15日警詢時證述：「（問：你是在何時？何地？
         被何人？持何凶器追殺致傷？還有其他被害人嗎？請
         詳述。）我等於88年5 月16日（星期日）凌晨4 時許
         ，丙○○駕YI-3856 箱型車載梁國華、何進財等人，
         準備到高雄縣林園鄉○○路123 號「日日超商」丁○
         ... 等人，處理何進財和它們之間糾紛。到達現場，
         我和梁國華下車，站在我的廂型車旁道路上，何進財
         等人步行至西溪路123 號「日日超商」前大門，我看
         他沒進入店內，隔著電動門和對方一夥人講話談判；
         大約經過20幾分鐘，「日日超商」內就衝出4 、5 名
         少年，手上已分別持有長武士刀、開山刀、球棒、空
         酒瓶（玉泉清酒）... 等為凶器，沒傷及何進財等人
         ，直接朝我及梁國華一陣砍殺，我身體頭、胸部等處
         遭砍刺傷，我和梁國華閃躲不及，當場被殺傷身體頭
         、胸部，我不支倒臥血泊中，梁國華負傷趁機逃離現
         場。對方見狀才駕車離去。」、「（問：自「日日超
         商」內持長刀... 等凶器衝出追殺你等之4 、5 名兇
         嫌，你認識否？）手持武士刀率先衝出喊殺，動手殺
         傷我眼睛之男子丁○，其他少年（持開山刀、球棒、
         空酒瓶之兇嫌）我不認識。」、「（問：案發時現場
         光線、天候如何？）案發時凌晨4 點多，天氣良好，
         天已亮且「日日超商」燈光照明也很亮，視線良好，
         很清楚可以看到兇手一舉一動及臉龐。」、「（問：
         你和梁國華被追殺原因為何？為什麼與丁○有關？）
         起因係丁○於88年5 月15日晚上23時許，夥眾到何進
         財所經營位於林園鄉○○路、巷嘴路口之「七星檳榔
         攤」找碴，毆打女店員，事發時何進財剛好與我在一
         起喝酒，我和他被託前往處理，在場有人出手打丁○
         教訓他一下，但大家互識，後來已平息該事，我等亦
         返回原處林園國中對面「酒桶啤酒屋」續飲酒；不料
         ，丁○心有不甘，在夥眾唆使兩台車之多人，前來「
         酒桶啤酒屋」，目的是找我們尋釁，而假藉其友「阿
         豐」的檳榔攤被砸為由，誣賴是我們去幹的，而興師
         問罪；我是怕還有事尾，所以何進財才邀我與梁國華
         等人，到案發地林園鄉○○路123 號「日日超商」找
         丁○... 等人，協調處理何進財和他們之間糾紛，和
         解息事；但不知丁○等人已經安排人手，準備好刀械
         在場埋伏守候，預備要傷我等。」等語（參見高雄縣
         警察局林園分局林警刑移字第729 號警卷第9 頁至第
         11頁）
   （四）證人何進財於警詢時亦證述：「（問：民國88年5 月
         16日（星期日）凌晨4 時許，你人在哪裡，做何事？
         ）於88年5月16日（星期日）凌晨4時許我等與丙○○
         、梁國華等人，由丙○○駕YI-3856 號廂型車載我等
         人到高雄縣林園鄉○○路123 號「日日超商」找丁○
         處理糾紛；到達現場約20幾分鐘，就目睹5、6人持武
         器，直接朝丙○○及梁國華2 人一陣砍殺，約1 至2
         分鐘時間... 。」、「（問：你與丙○○、梁國華等
         人，為什麼到高雄縣西溪路123 號「日日超商」找蘇
         文？處理何事？丙○○、梁國華又為何會被殺傷？嗣
         後呢？）答：..... 當場丙○○開車，載我等人，要
         到中芸村找丁○他們，結果途經高雄縣林園鄉○○路
         123 號「日日超商」看到丁○等人在裡面，於是我就
         下車，徒步至西溪路123 號「日日超商」店外，隔著
         電動門和對方解釋我們根本沒有到「玫瑰檳榔攤」砸
         店，在解釋中，在裡面丁○他們有人看見外面丙○○
         在打行動電話，以為要叫人來，就大叫「就是他」（
         意思認出毆打丁○之人），一夥人就衝出「日日超商
         」大門，直接朝丙○○、梁國華2 人處，一陣混亂過
         後；我回頭即看到丙○○被殺傷倒地」等語（參見高
         雄縣警察局林園分局林警刑移字第729 號警卷第48頁
         至第50頁）
   （五）告訴人乙○○、丙○○於距離案發時點最近之第1 次
         警詢，對於被告夥同蘇瑞吉、王明電、洪順吉、吳信
         興參與傷害犯行指訴一致，且對於當時光線並非昏暗
         可清楚看見兇手之長像以及被告參與毆打之動機亦指
         訴綦詳，另告訴人乙○○於偵查中及原審中亦確認被
         告確實有參與本案犯行，被告於偵查中對於在日日超
         商有與友人衝出與告訴人等鬥毆亦不爭執，另證人何
         進財警詢時亦確實有看到丁○在日日超商內，被告辯
         稱案發當時在樓上休息等語，顯係卸責之詞不足採信
         。至於丙○○於偵查中、原審89年度訴字第1142號案
         件及乙○○於原審審理均改稱：不確定打我的人是誰
         云云，核與渠等前於警詢中所述及告訴人乙○○歷次
         之指訴不符，應係有所顧忌之詞，尚難酌採。另告訴
         人乙○○、丙○○於警詢時雖指稱：被告持開山刀行
         兇云云，惟被告行兇所用之刀械並未扣案，無從證明
         係屬槍砲彈藥刀械管制條例所列管之刀械，此部分應
         從有利於被告之認定，認被告持有之刀械非屬槍砲彈
         藥刀械管制條例列管之刀械。
   （六）告訴人乙○○被砍後，受有臉部深撕裂傷12公分、左
         手虎口深撕裂傷12公分之傷害，而告訴人丙○○則受
         有多處深撕裂傷（臉部8 ×2 公分、3 ×1 公分、左
         肩、左背及右大拇指15×4 公分、5 ×1 公分、3 ×
         1 公分、2 ×1 公分及右臀部6 ×2 ×2 公分）、右
         側眼球破裂、右眼視力無光覺、無法恢復之傷害，有
         長庚紀念醫院診斷證明書3 紙附卷可稽（參見高雄縣
         警察局林園分局林警刑移字第729 號警卷第52頁至第
         54頁），而告訴人丙○○之右眼功能已永久完全喪失
         ，亦據長庚紀念醫院92年10月13日（92）長庚院高字
         第3631號函覆在卷（參見本院92年度上更（一）第
         244 號審理卷第42頁），丙○○所受傷害已達毀敗視
         能之程度，已臻明確。至告訴人丙○○對於係何人殺
         傷其右眼一節，於警訊時指述係丁○所為，雖於偵訊
         、原審89年度訴字第1142號案件及本院審理時陳稱視
         力不佳、時間久遠無法指認，所述不一，然參酌案發
         當時情況混亂，告訴人丙○○、乙○○又係遭多人持
         刀圍砍，且其除丁○外，其餘在場之人均不認識，在
         當時生命、身體安全遭受嚴重威脅之情狀下，告訴人
         丙○○逃命猶恐不及，要求其必須明確記憶下手砍傷
         之人係何人、何姓名，顯然強人所難，其前後指述不
         同，應非胡亂誣攀之舉，而係因見被告蘇瑞吉、王明
         電、洪順吉與同案被告丁○、吳信興等人確有持刀械
         往其揮砍所為之陳述，惟因未能明確記憶係由何人砍
         傷其右眼，致所述前後有異，殊不得因此遽認其指訴
         全然不可採信。
   （七）至於證人何進財於原審審理時證述案發當時並未見被
         告在日日超商內等語，此與其先前於警詢中證述內容
         即有不符，且證人何進財復又證述被告並未至金酒桶
         啤酒屋乙節，亦與證人乙○○於原審審理時證述情節
         不同，另同案被告蘇瑞吉亦供述有與被告在金酒桶啤
         酒屋看到毆打被告一行人等語（參見高雄縣警察局林
         園分局林警刑移字第729 號警卷第39頁），足認證人
         何進財於原審審理時之證述顯有偏袒被告之虞，自難
         遽信為真實。至於證人曾偉寧雖於原審89年度訴字第
         1142號審理時到庭證稱：「有看到蘇瑞吉跟人家打架
         ，丁○在樓上休息，吳信興跟我借機車去買檳榔，蘇
         瑞吉有拿鋁棒在店外面與人打架，只有蘇瑞吉跟對方
         5、6 人打架而已，其他人沒有」云云（參見原審89
         年度訴字第1142號審理卷第94頁），然如依前揭證人
         所述，僅同案被告蘇瑞吉1 人持鋁棒與對方4 至6 人
         持刀、棍互毆，蘇瑞吉竟全身無傷，而告訴人乙○○
         、丙○○卻受有多處深撕裂傷，顯然有悖情理，另其
         證詞又與同案共犯蘇瑞吉警訊中供述「衝出去的時候
         我手持鋁棒，其他人有的拿開山刀」等語（參見高雄
         縣警察局林園分局林警刑移字第729 號警卷第40頁）
         ，顯然不符，足見證人曾偉寧之證述與事實不符，無
         可採信。此外，被告之辯護人雖認為被告在七星檳榔
         攤遭人毆打後，身體已受傷，應無法參與日日超商之
         鬥毆行為云云。然被告在七星檳榔攤遭人毆打後，尚
         能率眾前往金酒桶啤酒屋，業據證人乙○○於原審審
         理時證述綦詳（參見原審審理卷第87頁），足認被告
         身體並無行動不便之情形，被告辯護人上開所辯，亦
         無法為有利被告之認定。
   （八）從而，被告前揭辯解，不足採信。又告訴人丙○○之
         右眼因被告與同案被告王明電、蘇瑞吉、洪順吉、吳
         信興等人之共同傷害行為，致視能永久完全喪失，係
         屬刑法第10條第4 項第1 款毀敗一目視能之重傷害。
         被告雖無致告訴人丙○○重傷之故意，惟持刀械朝人
         之臉部揮砍可能導致眼睛受傷失明之重傷害結果，客
         觀上為一般人所能預見，被告等對於告訴人丙○○右
         眼毀敗之結果，自應負責。被告之普通傷害行為與告
         訴人丙○○所受重傷害間，有相當因果關係。本件事
         證明確，被告犯行洵堪認定。
  二、按刑法第277 條第2 項後段之傷害致重傷罪，係因犯罪致
      發生一定結果而為加重其刑之規定，屬於加重結果犯之一
      種，依同法第17條規定，以行為人能預見其結果之發生為
      要件。所謂能預見乃指客觀情形而言（參見最高法院84年
      度台上字第2600號判決意旨）。被告等人持刀揮砍告訴人
      丙○○時，雖無致告訴人丙○○重傷之故意，惟持刀揮砍
      人之臉部足以引起眼睛受傷失明之結果，在客觀上為一般
      人所能預見被告等人竟未預見。核被告持刀揮砍告訴人乙
      ○○、丙○○成傷並致告訴人丙○○右眼毀敗之行為，係
      犯刑法第277 條第1 項之普通傷害罪及第277 條第2 項後
      段之傷害致人重傷罪。被告與王明電、蘇瑞吉、洪順吉、
      吳信興間，就上開犯行，有犯意聯絡及行為分擔，為共同
      正犯。又被告以一傷害行為而致告訴人乙○○、丙○○成
      傷，告訴人丙○○並因而致重傷，係一行為而觸犯數罪名
      ，為想像競合犯，依刑法第55條規定，應從一重之傷害致
      重傷罪處斷。
  三、原審因而適用刑法第28條、第277 條第2 項後段、第55條
      之規定，並審酌被告僅因遭人毆打，即心有不甘，進而糾
      眾持刀傷害告訴人，告訴人受傷情形非輕，渠等行為暴戾
      ，手段兇殘，對告訴人身體安全所造成之危害甚大，影響
      社會治安至鉅，且犯後否認犯行，迄今未與告訴人達成民
      事和解或賠償損失，毫無悔意，惟念被告等行為時年紀尚
      輕，思慮尚淺等一切情狀，量處有期徒刑4 年。至於被告
      等人所使用之刀械，既未扣案，又無證明顯示為渠等所有
      ，爰不另宣告沒收。經核原判決認事用法並無不合，量刑
      亦屬適度。被告上訴意旨，仍執前詞，否認犯罪，指摘原
      判決不當，為無理由，應予駁回。
據上論斷，應依刑事訴訟法第368條，判決如主文。
本案經檢察官林惠到庭執行職務。
中    華    民    國    95    年    1     月    5     日
                  刑事第三庭    審判長法  官  周賢銳
                                      法  官  黃仁松
                                      法  官  謝宏宗
以上正本證明與原本無異。
如不服本判決應於收受本判決後10日內向本院提出上訴書狀，其
未述上訴理由者，並得於提起上訴後10日內向本院補提理由書
狀（均須按他造當事人之人數附繕本)「 切勿逕送上級法院」。
中    華    民    國    95    年    1     月    6     日
                                書   記   官  熊惠津
附錄本判決論罪之法條：
中華民國刑法第277條第2項後段
(普通傷害罪)
傷害人之身體或健康者，處3 年以下有期徒刑、拘役或1,000 元
以下罰金。
犯前項之罪因而致人於死者，處無期徒刑或7 年以上有期徒刑；
致重傷者，處3 年以上10年以下有期徒刑。
                                                      Ｆ


司法院資訊處製作；財團法人民間司法改革基金會備份。
